【裁判字號】    98,判,640
【裁判日期】    980611
【裁判案由】    營利事業所得稅
【裁判全文】
最  高  行  政  法  院  判  決
                                       98年度判字第640號
上  訴  人  歷寬實業股份有限公司
代  表  人  甲○○
                          送達代收人  葉芳琳
                          權東路6段160號6樓
被 上訴 人  財政部臺北市國稅局
代  表  人  乙○○
上列當事人間營利事業所得稅事件，上訴人對於中華民國96年4
月30日臺北高等行政法院95年度訴更一字第107號判決，提起上
訴，本院判決如下：
    主  文
原判決廢棄，發回臺北高等行政法院。
    理  由
一、上訴人民國86年度營利事業所得稅結算申報，原列報佣金支
    出新臺幣（下同）11,214,091元，嗣於87年12月10日補報佣
    金支出870,605元，更正後列報佣金支出為12,084,696元。
    被上訴人初查以上訴人83年度即與菲律賓商出口往來，卻於
    84年2月11日始與居間介紹人MS.MARIA TERESA D.HONG簽訂
    佣金合約；又匯付國外個人佣金之受款人住址與進口商相同
    ，雖上訴人於88年1月21日補附進口商出具之證明，惟簽發
    日期係88年1月21日，無法證明佣金收受者非進口商或其員
    工，乃全數剔除佣金支出，核定上訴人本期佣金支出為0元
    ，並以上訴人漏報銷貨收入870,605元，按所漏稅額處以1倍
    罰鍰計217,600元（計至百元止）。上訴人不服，申請復查
    ，經被上訴人以89年11月18日財北國稅法字第89043491號復
    查決定書（下稱原處分）駁回。上訴人仍不服，提起訴願遭
    駁回後，遂提起行政訴訟，經原審法院於93年11月25日以92
    年度訴字第2314號判決駁回，上訴人猶未甘服，提起上訴，
    經本院於95年6月29日以95年度判字第971號判決將原判決關
    於罰鍰及該訴訟費用部分均廢棄，發回原審法院更為審理。
二、上訴人起訴主張：上訴人補報之情形係銷貨收入、佣金支出
    各增加870,605元，對於所得額之本體而言，不增亦不減，
    自無短漏報所得額，故亦無處漏稅罰可言；被上訴人只認更
    正收入而不計更正支出，乃偏見之詞，硬指上訴人漏報所得
    應予補稅送罰，自非法所許。據此，依行政訴訟法第4條第1
    項規定，求為判決撤銷訴願決定及原處分關於罰鍰部分。
三、被上訴人則以：上訴人於被上訴人調查後始更正補報銷貨收
    入及佣金支出各870,605元，補報之銷貨收入870,605元自屬
    漏報收入，佣金支出部分，因不具正當理由，未准認列，案
    經原審法院及本院審認在案，是上訴人確有漏報銷貨收入，
    並有實質漏報課稅所得額870,605元等語，資為抗辯，求為
    判決駁回上訴人之訴等語。
四、原審斟酌全辯論意旨及調查證據之結果，以：
  (一)上訴人86年度營利事業所得稅結算申報原列報銷貨收入315,
    867,653元，被上訴人於87年10月31日傳真通知上訴人提示
    帳冊簿據供核，上訴人於87年12月10日申請更正結算申報損
    益表，分別增列銷貨收入及佣金支出各870,605元，有被上
    訴人通知函附原處分卷可稽。關於佣金支出部分，被上訴人
    認其不具正當理由，未予認列，乃核定銷貨收入316,738,25
    8元，佣金支出0元，核定調增課稅所得額870,605元。系爭
    銷貨收入870,605元，係被上訴人87年10月31日通知調查後
    ，上訴人始於87年12月10日申請更正補報，自屬漏報收入（
    所得）。
  (二)佣金支出部分，因不具正當理由，未准認列，此部分業經原
    審法院及本院判決確定在案，是上訴人確有漏報銷貨收入，
    並有實質漏報課稅所得額870,605元。被上訴人依行為時所
    得稅法第110條第1項規定及參審原處分作成時稅務違章案件
    裁罰金額或倍數參考表，按所漏稅額217,651元（漏報所得
    額870,605元×25%）處1倍罰鍰217,600元（計至百元止），
    並無違誤，訴願決定就此部分遞予維持，亦無不合，因將原
    決定及原處分均予維持，駁回上訴人之訴。
五、上訴人上訴意旨略謂：
  (一)原審法院於發回更審後，仍以原審判決相同證據，於準備程
    序及言詞辯論中，僅做數分鐘之審查後，即草率作成更審判
    決，有違行政訴訟法第260條第3項應受上訴審判決之拘束規
    定。
  (二)上訴人結算申報時，短列報銷貨收入及佣金支出各870,605
    元，經被上訴人發現要求說明後，已更正增列銷貨收入及佣
    金支出各870,605元，惟被上訴人為補稅目的，竟要求上訴
    人提示電報書信文件等非法律規定文件，除剔除全部佣金支
    出，並就更正增列銷貨收入870,605元加以處罰，原審法院
    不斟酌其情形合理合法性，仍維持處罰之判決，令人難以苟
    同。
  (三)上訴人於更審調查指出，總分支機構申報營業稅銷售額明細
    表載明上訴人申報營業額總數超過更正申報銷貨收入316,73
    8,258元，原申報銷貨收入315,867,653元顯係經扣除佣金支
    出870,605元，且該金額係被剔除，故銷貨收入更正數870,6
    05元非屬漏報銷貨收入等語。
六、本院按：
  (一)本件上訴爭點為：「上訴人86年營利事業所得稅之申報，有
    關因佣金支出870,605元遭剔除後所對應之新增稅額217,651
    元部分，上訴人對此稅基計算有無違反誠實義務，短報此部
    分課稅所得額，符合所得稅法第110條第1項之裁罰要件，而
    得對之處以漏稅罰」。而該筆佣金支出之申報與遭剔除之經
    過，則可簡述如下：
    1.上訴人在最初申報當期營利事業所得稅，是將該筆佣金支
      出自營業收入科目下減除，以其餘額為營業收入金額。
    2.隨後被上訴人以其營業收入之申報內容與營業稅申報之銷
      項稅額不一致（見原處分卷所附原結算申報書之「課徵記
      錄欄」所載內容），而予調帳查核，並於87年10月31日傳
      真通知上訴人於87年11月11日上午10時至被上訴人公務所
      ，提示相關帳證資料。
    3.上訴人隨收到傳真後，則於87年11月9日去函被上訴人，
      以其公司之會計人員尚請長假為由，請求准予延期一個月
      提示。再於87年12月10日更正上開申報內容，在營業收入
      項下增列該筆原來減除之870,605元，併將該筆金額增列
      至營業費用項下之佣金支出欄位。
    4.而後上開佣金支出遭被上訴人剔除之理由則係：「上訴人
      未能提示佣金收入人有實際提供仲介勞務之證明文件，其
      佣金支付明細與合約所載金額不符，且有交易未完成即支
      付佣金情形，其支付與銷貨無法勾稽，難認其支付系爭佣
      金具正當理由」。該此等法律見解為前審之事實審法院所
      肯認，駁回上訴人此部分之起訴，並經本院以95年度判字
      第971號判決駁回上訴人前審之上訴，而告確定。
  (二)則在上開客觀事實經過基礎下，上訴意旨強調，其更正內容
    只是就同一支出放在不同之會計科目而已，既然費用確有支
    出，即無違反誠實義務可言。
  (三)經查：
    1.有關本案上訴人申報86年營利事業所得稅時，針對上述佣
      金費用之申報，有無違反誠實義務。基本上取決於申報費
      用支出之真實性與該事實客觀證明責任之配置。至於「其
      在申報時點，是否有將該筆費用支出錯報在營業收入項下
      」，嚴格言之，與上訴人是否遵守誠實義務之判斷並無直
      接關係，最多僅能謂存在著間接關係。以下爰說明此項法
      律意見之理由：
      (1)費用支出會計科目之錯置，理論上言之，僅是增加稅捐
        機關事後正確查核之困難度而已，但對稅捐數額結果之
        形成而言，原則上尚未到達隱匿「事實」之程度，是以
        單憑此等科目錯置，尚難以「隱匿稅捐形成事實」論擬
        。除非稅捐機關依此錯置內容發動查核程序，而在程序
        進行中，發現難以理解之疑義，已向申報人表達：「令
        其盡協力義務，解釋該等疑義」之意思。而申報人基於
        匿稅之考量，刻意不為詳實完整之說明，才有可能因為
        後續行為，而構成誠實義務之違反，成立漏稅違章。
      (2)本案上訴人既然已在查核過程中做了更正，查核可能發
        生錯誤之風險即已被消除，在此階段即不應再將費用會
        計科目之錯置認為是「違反誠實申報義務」之外觀事證
        （或可稱之為「表面證據」，此等外觀事證還需結合其
        他佐證，判斷上訴人內心之主觀隱匿故意，方得形成「
        漏稅違章行為」之認定）。
      (3)固然依上所述，本案上訴人更正之時點是在被上訴人發
        動查核程序以後所為者，而且其申請更正之過程，並不
        曉白明暢，中間有所拖延，易讓人懷疑其間上訴人是否
        有刻意隱藏事實之意圖存在。然而即便如此，此項外觀
        啟人疑竇之事實，最多僅在事後判斷「申報之佣金費用
        是否為真正時」，做為一個輔助性的證據資料。
    2.是以真正決定上開佣金之申報是否為「虛報費用支出，構
      成漏稅違章行為」之關鍵，則在上開佣金費用支出之真實
      性與其客觀證明責任之配置。爰將其理由說明如下：
      (1)簡言之，現行所得稅法制下，將有關申報所得稅費用之
        剔除與申報不實之裁罰，基本上是規定在營利事業所得
        稅查核準則（下稱查核準則）第67條中。該法規範明定
        ：
        費用申報，若未能取得原始憑證，或取得原始憑證之
          記載內容與申報事項不符者，則在計算本稅之稅基時
          ，應予剔除（查核準則第67條第1項參照）。
        而申報費用是否有虛列而逃稅之情事，構成漏稅違章
          ，則應以「查明確無支付（費用）之事實」為前提（
          查核準則第67條第2項參照）。且該條項所稱「確無
          費用支付」待證事實之客觀證明責任，依其條文文字
          結構觀之（即「前項之費用或損失，如經查明確無支
          付之事實，而係虛列費用或損失逃稅者，應依所得稅
          法第110條之規定處罰」），應由稅捐機關負擔。
      (2)而前開法規範認「申報費用支出構成漏稅罰」，必須以
        「申報之費用實際上並無支出」為前提，且將客觀舉證
        責任配置予稅捐機關負擔，符合稅捐法制之相關法理，
        自為本案應依循之法規範。
    3.至於佣金費用支出，在計算所得額時，認列為稅基計算之
      減項，依現行所得稅法制之規定，則必須符合以下三項標
      準，即：
      (1)證明費用支出之證明憑證必須符合法定之格式要求（具
        有法定證據方法之意涵，查核準則第92條參照）。
      (2)佣金費用支出經證明為真正（費用真實性之要求）。
      (3)佣金費用支出確為獲取營業收入所必要者（費用必要性
        之證明）。
    4.因此：
      (1)當佣金支出是因為支出之證明憑證不符合法定格式（指
        無法提出符合查核準則第92條規定之原始憑證），或其
        支出之必要性無法被證明（指佣金支出被認為與營業收
        入之獲得缺乏因果關係），而遭剔除時，是否構成前開
        查核準則第67條第2項所定之「確無支付事實」成立違
        章，仍須由稅捐機關舉證證明其事，而法院亦應依職權
        查明其事。
      (2)另外即使佣金支出遭剔除之理由出自佣金支出之真實性
        無法證明，但因為在本稅核定時，有關佣金支出之真實
        性，原應由納稅義務人負擔客觀證明責任。可是在認定
        漏稅違章事實時，有關「確無佣金支出」之待證事實，
        則依前開說明，卻應由稅捐機關負證明責任。是以在本
        稅核課部分，佣金支出因真實性不足而遭剔除，也不表
        示在裁罰時，即應認定納稅義務人有虛列費用逃稅之事
        實存在，仍須另為事實調查及認定。
    5.但在本案中，到底上訴人上開申報之佣金支出870,605元
      是否確無支出之待證事實，原判決並未予以正面論斷，並
      具體載明得心證之理由，此為本院前次發回意旨所指明，
      原判決仍未為對前開待證事實為證據調查及認定，尚有理
      由不備之違法，上訴聲明求予廢棄非無理由，且因本案事
      證尚有不明，本院無從自為法律上之判斷，爰將原判決廢
      棄，發回原審法院，重為事實調查，另為適法之裁判。
七、據上論結，本件上訴為有理由。依行政訴訟法第256條第1項
    、第260條第1項，判決如主文。
中    華    民    國    98    年    6     月    11    日
                    最高行政法院第一庭
                        審判長法官  帥  嘉  寶
                              法官  吳  慧  娟
                              法官  黃  清  光
                              法官  曹  瑞  卿
                              法官  黃  秋  鴻
以  上  正  本  證  明  與  原  本  無  異
中    華    民    國    98    年    6     月    15    日
                              書記官  莊  俊  亨


司法院資訊處製作；財團法人民間司法改革基金會備份。
